臺灣高等法院花蓮分院民事判決  
111年度上字第31號
上  訴  人  羅文龍  
訴訟代理人  葉仲原律師
被  上訴人  沈鳳玲  
訴訟代理人  吳漢成律師
上列當事人間請求履行協議事件，上訴人對於中華民國111年4月
22日臺灣臺東地方法院110年度訴字第96號第一審判決提起上訴
，本院於民國111年9月20日言詞辯論終結，判決如下：
    主  文
原判決駁回上訴人後開之訴部分及訴訟費用負擔，均廢棄。
被上訴人應給付上訴人新台幣373萬7,771元，及自民國111年1月
11日起至清償日止，按週年利率5%計算之利息。
其餘上訴駁回。
第一、二審訴訟費用，由被上訴人負擔十分之九，餘由上訴人負
擔。
    事實及理由
一、上訴人主張：
　㈠兩造原為夫妻，於民國105年間協議離婚，並簽訂離婚協議書
    (下稱系爭協議書)，於第4條第1項約定「坐落於臺東市○○街
    000號房屋，原屬羅文龍後雖過戶於沈鳳玲，同意於109年退
    休時售出，其房屋售出後雙方各得總價一半。」（下稱系爭
    約定）。上開○○街房屋及坐落之土地（以下合稱系爭○○街房
    地）係上訴人於92年1月贈與被上訴人，現仍登記為被上訴
    人所有，被上訴人有依系爭協議書履行系爭約定之義務，然
    迄今仍未履行，爰依系爭協議書之法律關係提起本件訴訟。
　㈡按解釋契約，應於文義上及論理上詳為推求，以探求當事人
    立約時之真意，並通觀契約全文，斟酌訂立契約當時及過去
    之事實、交易上之習慣等其他一切證據資料，本於經驗法則
    及誠信原則，從契約之主要目的及經濟價值作全盤之觀察，
    以為判斷之基礎（最高法院107年度台上字第1936號民事判
    決裁判要旨參照）。依系爭約定之文義及當事人立約時之真
    意，係將系爭○○街房地出售時間特定於109年，而非以將來
    客觀上不確定事實成就與否作為條件，之所以特定出售時間
    於109年，係因被上訴人自述將於109年辦理退休，且依其服
    務公職之年資於109年已達申請退休條件，故約定於109年退
    休時售出，否則約定被上訴人屆齡退休即可，無須特定於10
    9年。又倘如被上訴人所辯以「售出」為停止條件，則售出
    與否將取決於被上訴人之意願，顯已逸脫當事人立約時之真
    意，不足憑採。退步言，縱認「售出」為停止條件，則被上
    訴人亦有以不正當行為阻礙條件之成就，視為條件已成就，
    上訴人仍得依系爭協議書之約定請求給付價金。
　㈢查上訴人與被上訴人就系爭協議書第4條第2項「坐落於台東
    市○○街00號房屋，同意無條件提供沈鳳玲繼續居住至109年
    退休後為終止。」之約定，於另案成立訴訟和解，被上訴人
    同意於109年12月31日前，將○○街房屋遷讓交還上訴人，足
    證被上訴人對於以109年為系爭協議書所定遷讓○○街房屋及
    出售系爭○○街房地之期限並無爭執。
　㈣被上訴人為七職等薦任公務員，以其知識程度當明瞭於文件
    上簽名之法律效力，系爭協議書內容係經兩造確認及被上訴
    人思索後始簽名蓋章，並不可能發生被上訴人不加思索即聽
    從上訴人指示簽名之情形。
　㈤為此，依系爭協議書之法律關係，起訴聲明：被上訴人應給
    付上訴人新台幣（下同）400萬元，及自補充辯論狀繕本送
    達翌日即111年1月11日起至清償日止，按週年利率5%計算之
    利息。原判決未察駁回其訴訟，應有未合，為此提起上訴，
    聲明：原判決廢棄，改判如上開聲明所示。
二、被上訴人則以：
　㈠系爭約定並非附始期而係附停止條件，應待被上訴人於109年
    退休時及出售系爭○○街房地等條件均成就，始發生效力。而
    109年被上訴人退休時及出售系爭○○街房地均屬將來客觀上
    不確定事實，被上訴人可能於退休前受資遣或解職而離職，
    縱被上訴人選擇以退休方式離開公職，時間也未必是109年
    ，況被上訴人迄今仍在職尚未退休，至120年10月2日方符合
    屆齡退休之要件。
　㈡公務員退休有自願退休、屆齡退休及命令退休三種，被上訴
    人於106年間已服公職滿25年符合自願退休條件；系爭協議
    書係105年間簽署，且為上訴人所主導，不可能明知「106年
    」被上訴人已符合自願退休情形下，卻仍訂立「109年」退
    休時之文字，可見系爭約定非指被上訴人自願退休而言，應
    是「假如」被上訴人願於109年自願退休時，才是上訴人之
    真意。
　㈢上訴人雖稱售出屬將來客觀不確定事實即條件，系爭○○街房
    地售出與否將取決於被上訴人之意願，已逸脫文義及當事人
    立約時之真意，然系爭協議書手寫文字為上訴人所主導，當
    時上訴人急於讓被上訴人同意簽署系爭協議書，故提出此項
    可由被上訴人自行決定是否售出之條件，故應俟被上訴人於
    「109年退休時」及「售出」此二事實確定始成就，為兩造
    間之真意。
　㈣承上，系爭約定屬民法第99條第1項「附停止條件」之法律行
    為，該條件既未成就，自不生效力，且被上訴人何時退休，
    係依公務員退休相關規定，無法以任何不當行為改變，被上
    訴人也沒有阻礙條件成就，上訴人之請求自無理由。
　㈤上訴人在系爭約定條件未成就時，即逕以系爭○○街房地現值
    為800萬元，自行算出一半價金，除未將依法應納稅捐計算
    扣除外，亦與其依約定內容得據以請求之聲明相悖。
　㈥為此，答辯聲明：駁回上訴人之訴及上訴。
三、不爭執事項(本院卷第70頁至第71頁、第77頁、第102頁)：
　㈠兩造於83年5月21日結婚，於105年7月19日兩願離婚，並簽訂
    系爭協議書，兩造簽立系爭協議書時，已有手寫文字，證人
    兩名均未在場。系爭協議書第4條第1項所示房屋包含台東市
    ○○街000號房屋及所坐落之土地（即系爭○○街房地），價值
    共為800萬元，現由被上訴人居住使用中。
　㈡系爭○○街房地，係上訴人於兩造婚姻關係存續期間贈與被上
    訴人，被上訴人現為所有人。
　㈢被上訴人於00年00月0日出生，自81年9月1日起任職於財政部
    南區國稅局臺東分局（擔任稅務員），至106年9月1日止已
    任職滿25年，符合公務人員退休資遣撫卹法第17條第1項第2
    款應准申請自願退休要件，但目前仍在職並未退休，於120
    年10月2日滿65歲始可屆齡退休。若於109年12月31日前自願
    退休，尚不符合同法第31條第1項第1款規定擇領全額月退休
    金要件。
　㈣上訴人曾於106年間對被上訴人實施家庭暴力，經原審法院以
    106年暫家護字第166號核發民事暫時保護令，以106年度家
    護字第298號核發民事通常保護令，並經原審法院107年度家
    護抗字第5號裁定駁回對該通常保護令之抗告確定，禁止上
    訴人對被上訴人實施家庭暴力。
　㈤兩造同意系爭約定如條件成就或始期屆至時，被上訴人應給
    付金額以系爭○○街房地總價800萬元作為售出價額，上訴人
    應負擔一半之土地增值稅及仲介費，金額以26萬2,229元計
    算。
四、本院判斷：
　㈠系爭約定被上訴人「於109年退休時」如何解釋？究屬條件或
    期限約定？
　　⒈按解釋意思表示，應探求當事人之真意，不得拘泥於所用
      之辭句，民法第98條定有明文。又解釋契約，應於文義上
      及論理上詳為推求，以探求當事人立約時之真意，並通觀
      契約全文，斟酌訂立契約當時及過去之事實、交易上之習
      慣等其他一切證據資料，本於經驗法則及誠信原則，從契
      約之主要目的及經濟價值作全盤之觀察，以為判斷之基礎
      （最高法院107年度台上字第1936號民事判決裁判要旨參
      照）。
　　⒉兩造於系爭協議書簽署前已有離婚合意，系爭協議書電腦
      打字部分係兩造事前協議內容；手寫部分則係由上訴人另
      委託他人代為書寫，處理系爭○○街房地及○○街房屋使用借
      貸，為兩造所不爭執。可知上訴人有意於離婚時一併將夫
      妻財產分配處理。系爭約定中關於「...同意於民國109年
      退休時售出，其房屋售出後雙方各得總價一半」，其中「
      109年退休」如何解釋，上訴人主張為期限約定，被上訴
      人則抗辯為條件約定，兩造就上開文義生疑，應即探求兩
      造立約時之真意。
　　⒊查上訴人係92年間退休之公務員，為兩造不爭執事實（本
      院卷第67頁），其對於公務員自願退休及屆齡退休條件應
      當清楚。而被上訴人係81年9月1日起任職於財政部南區國
      稅局臺東分局（原審卷第47頁），依據兩造簽署系爭協議
      書時之公務人員退休資遣撫卹法第17條第1項第2款規定，
      公務人員任職滿25年應准其自願退休，故被上訴人在106
      年9月1日已達上開自願退休條件。復經上訴人訴訟代理人
      於原審陳稱上訴人知悉被上訴人在106年9月1日已達自願
      退休條件，然因被上訴人表示要多做幾年才退休(原審卷
      第102頁)，方擬定被上訴人將於109年退休，並無被上訴
      人所述上訴人因計算錯誤或對退休規定認知錯誤才為上開
      約定。
　　⒋觀系爭協議書第4條第2項約定「坐落於台東市○○街00號房
      屋，同意無條件提供沈鳳玲繼續居住至109年退休後為終
      止。」亦係將○○街房屋使用借貸之期限定在被上訴人「10
      9年退休」後終止。兩造就此於另案原審法院108年度訴字
      第213號遷讓房屋事件中成立和解「被告（被上訴人）願
      於民國109年12月31日前，將坐落臺東縣○○市○○段000○0○0
      00○0地號土地上門牌號碼縣○○市○○街00號建物遷讓交還原
      告（上訴人）」(原審卷第53頁、第54頁)，可見被上訴人
      認定○○街房屋使用借貸期限為「109年」，與其屆時是否
      退休無涉，倘被上訴人於當年度退休，以退休生效為終期
      ，最遲應於109年12月31日遷讓返還，故上開約定著重於1
      09年之期限，而非以退休作為條件。被上訴人亦知曉此真
      意，否則不會在上開和解筆錄中同意109年12月31日前將○
      ○街房屋遷讓交還上訴人。而系爭協議書第4條第1、2項同
      係依上訴人之意委託他人所書寫，該二項約定提及之「10
      9年退休」應為相同解釋，均為附期限之法律行為。倘如
      被上訴人所言，系爭約定之真意係以讓被上訴人得以「月
      退俸」方式退休為條件，則被上訴人豈會漠視「109年」
      期限之記載，而未要求記載上述得支領月退俸之條件，由
      系爭約定「109年退休」之文義，實無法導出兩造有以被
      上訴人符合請領「月退俸」之退休為條件之合意，故被上
      訴人所言，並不可採。
　　⒌被上訴人另稱其因急於離婚而未詳細閱覽系爭協議書內容
      即為簽署，然依其所述系爭約定非兩造事前協議內容，又
      與自身財產權益事項相關，並係以手寫方式增列，衡情一
      般人對不在事前協議內容之事項均會詳加閱覽。況被上訴
      人擔任公務員，對於在文件上簽名之法律效力應知之甚詳
      ，尤其系爭約定只有兩行文字，內容又淺顯易懂，可見被
      上訴人上開所辯，應無足採。更且，被上訴人本人及訴訟
      代理人就系爭約定記載「同意於民國109年退休時售出」
      之原因，於原審分別陳稱「我在國稅局上班，原告（上訴
      人）自己有婚外情，還對我精神折磨，我有對原告聲請家
      暴，原告一直吵，我只想趕快解決這件事，所以沒有計較
      這些事，當下其實我不願意將房子給他，這份離婚協議書
      對我並不公平。」、「當時因為原告有婚外情，兩造要離
      婚，所以原告寫的這些內容，被告沒有特別爭執，原告幫
      被告算，退休年齡大約在109年，所以原告自行寫109年退
      休時售出，被告也沒有想太多就簽字，只想趕快離婚被告
      當時有工作，不須靠原告，無法吞下這口氣，只想趕快離
      婚。」等語（原審卷第65頁），可見被上訴人已知曉系爭
      約定內容，雖認對其不利益，但評估後仍同意簽署，即表
      示願意受系爭約定之拘束。至被上訴人雖稱其遭到上訴人
      家暴並聲請保護令，然此係於系爭協議書簽署及兩造離婚
      1年多之後106年10月30日發生之事，有原審法院106年度
      家護字第298號通常保護令裁定可稽（原審卷第130頁至第
      135頁），且被上訴人就系爭協議書簽署亦不主張受脅迫
      簽立（原審卷第103頁），則被上訴人係在自身意願未受
      拘束下，仍於系爭協議書上簽名，甚於系爭約定下方用印
      ，即應受系爭約定內容之拘束。
　　⒍由上所述，上訴人有意於離婚時一併就夫妻財產分配處理
      ，兩造於系爭協議書簽署前已有離婚合意，則財產分配應
      為協議之重點，該財產分配既係以手寫方式增列於協議書
      之中，並經被上訴人審閱後簽名用印，即不可能推諉不知
      內容。且上訴人既有意取回原贈與之系爭○○街房地分配，
      當無可能將此財產分配繫諸於被上訴人個人意願，故系爭
      約定被上訴人於「109年退休」時應指期限而言，較符合
      上訴人訂約之利益。又被上訴人雖認系爭約定不利益於本
      人，但其於評估後仍同意簽署，即應受系爭約定內容之拘
      束，應屬當然。
　㈡上訴人起訴時，系爭約定是否已停止條件成就或始期屆至？
　　⒈按「附始期之法律行為，於期限屆至時，發生效力。」民
      法第102條第1項所明定。系爭約定既定期限為109年，並
      以當年度退休為特定期間，倘被上訴人確實於當年度申請
      退休，即應以退休生效為時點，倘未於當年度申請退休，
      則依民法第121條「以日、星期、月或年定期間者，以期
      間末日之終止，為期間之終止。」規定，被上訴人至遲應
      於該年度末日即109年12月31日出售系爭○○街房地。
　　⒉又「因條件成就而受不利益之當事人，如以不正當行為阻
      其條件之成就者，視為條件已成就。」民法第101條第1項
      定有明文。系爭約定中「同意於109年退休時售出」、「
      其房屋售出後雙方各得總價一半」，係以被上訴人出售系
      爭○○街房地為條件，被上訴人既同意簽署系爭協議書，當
      有履行系爭約定之契約義務，其既未於109年度申請退休
      ，至遲應於109年12月31日將系爭○○街房地售出，並將售
      出所得之金額一半給予上訴人。然被上訴人至今未出售系
      爭○○街房地，顯然違反契約義務，係以不正當行為阻其條
      件之成就，應視為條件已成就，故上訴人自得請求被上訴
      人給付價金。兩造均同意系爭約定如於條件成就或始期屆
      至時，被上訴人應給付金額以系爭○○街房地總價800萬元
      作為售出價額，上訴人同意負擔一半之土地增值稅及仲介
      費金額以26萬2,229元計算（本院卷第71頁、第77頁、第1
      02頁），則依此計算結果，上訴人得請求被上訴人給付37
      3萬7,771元｛（8,000,000÷2）-262,229元＝3,737,771元｝
      。
五、綜上所述，上訴人依據系爭協議書之系爭約定，請求被上訴
    人給付373萬7,771元，及自補充辯論狀繕本送達翌日即111
    年1月11日（原審卷第173頁）起至清償日止，按週年利率5%
    計算之利息，為有理由，應予准許。逾此範圍之請求，為無
    理由，應予駁回。原審就前揭應准許部分為上訴人敗訴之判
    決，尚有未洽，上訴意旨指摘原判決此部分不當，求予廢棄
    改判，為有理由，應由本院廢棄改判如主文第1、2項所示。
    至於上訴人其餘請求不應准許部分，原審為上訴人敗訴之判
    決，理由雖有不同，但結論則無二致，此部分仍應予維持，
    上訴意旨就此部分求予廢棄改判，為無理由，應予駁回。
六、本件事證已臻明確，兩造其餘攻擊、防禦方法及證據，經斟
    酌後，認均不足以影響本判決結果，自無逐一詳予論述之必
    要，併予敘明。
七、據上論結，本件上訴為一部有理由，一部無理由，依民事訴
    訟法第450條、第449條第2項、第79條前段，判決如主文。
中　　華　　民　　國　　111 　年　　10　　月　　18　　日
                  民事庭審判長法　官  林信旭
                              法　官  顏維助
                              法　官  劉雪惠
以上正本係照原本作成。
被上訴人如不服本判決，應於收受送達後20日內向本院提出上訴
書狀，其未表明上訴理由者，應於提出上訴後20日內向本院補提
理由書狀（均須按他造當事人之人數附繕本）。上訴時應提出委
任律師或具有律師資格之人之委任狀；委任有律師資格者，另應
附具律師資格證書及釋明委任人與受任人有民事訴訟法第466條
之1第l項但書或第2項（詳附註）所定關係之釋明文書影本。如
委任律師提起上訴者，應一併繳納上訴審裁判費。
中　　華　　民　　國　　111 　年　　10　　月　　18　　日
                              書記官  林鈺明
附  註：
民事訴訟法第466條之1（第1項、第2項）：
對於第二審判決上訴，上訴人應委任律師為訴訟代理人。但上訴
人或其法定代理人具有律師資格者，不在此限。
上訴人之配偶、三親等內之血親、二親等內之姻親，或上訴人為法人、中央或地方機關時，其所屬專任人員具有律師資格並經法院認為適當者，亦得為第三審訴訟代理人。